最高法院民事判決　　　　　　九十六年度台上字第二三八三號
上　訴　人　力麒建設股份有限公司
法定代理人　乙 ○ ○
訴訟代理人　李奇穎律師
　　　　　　洪堯欽律師
上　訴　人　甲○○○
訴訟代理人　羅翠慧律師
　　　　　　黃世芳律師
上列當事人間請求損害賠償事件，兩造對於中華民國九十六年四
月二十五日台灣高等法院第二審判決（九十五年度重上字第三三
七號），分別提起上訴，本院判決如下：
    主  文
原判決關於駁回上訴人力麒建設股份有限公司請求上訴人甲○○
○給付新台幣八百九十萬七千零三十九元本息之上訴，及該訴訟
費用部分廢棄，發回台灣高等法院。
上訴人力麒建設股份有限公司之其他之上訴及上訴人甲○○○之
上訴均駁回。
第三審訴訟費用，關於駁回其他上訴部分由上訴人力麒建設股份
有限公司負擔；駁回上訴部分由上訴人甲○○○負擔。
    理  由
本件上訴人力麒建設股份有限公司（下稱力麒公司）主張：對造
上訴人甲○○○與訴外人王增華原為夫妻（於民國八十七年離婚
），八十四年六月十二日二人以王增華之名義訂立房屋、土地（
車位）預定買賣契約書（下稱系爭契約），向伊承購坐落於台北
市○○區○○段二小段九六三之四、九六三之九、九六五、九六
六等地號土地上之「師大禮居」大廈第B 棟九樓之建物一戶（門
牌號碼為台北市○○○路○段一一七號九樓之一）及坐落基地之
應有部分，及系爭地下四樓第二十號停車位一個（下稱系爭房地
），總價金為新台幣（下同）二千四百四十七萬元。八十七年三
月二十四日甲○○○洽辦更名事宜時，以王增華代理人之名義簽
立「讓渡聲明書」、「讓渡同意書」等文件辦理更名，表示王增
華同意將系爭契約之請求權讓與甲○○○，伊基於善意信賴，遂
於八十七年六月二十四日將系爭房地移轉至甲○○○名下。八十
八年一月間，王增華主張甲○○○無權代理並起訴請求伊回復原
狀，經台灣高等法院九十二年度重上更(一)字第三七號判決認定甲
○○○無權代理，伊應給付王增華一千二百七十萬一千元本息，
而伊代王增華扣繳百分之十之利息所得五十四萬四千四百五十九
元，扣除該金額後，已開立金額為一千七百九十四萬二千五百八
十九元之支票交付王增華，又該利息所得已繳付予國稅局，亦造
成伊損失，是伊因甲○○○無權代理之行為所受損害為一千八百
四十八萬七千零三十九元。嗣後伊另與甲○○○簽立買賣契約書
，標的物為系爭房地，甲○○○負有給付買賣價金二千二百四十
七萬元之義務，惟甲○○○係以代王增華簽立前開讓渡同意書之
方式繳納其中九百五十八萬元，惟因前述確定判決已認定甲○○
○所出具之讓渡聲明書及讓渡同意書均屬無效，且王增華已解除
系爭買賣契約，伊亦已返還九百五十八萬元本息予王增華，故甲
○○○自始未履行前開九百五十八萬元之給付價金義務，甲○○
○未依伊與甲○○○間買賣契約第四條第二項第三款，於通知後
繳付價金，故應以每日千分之一之滯納金計算，一日為九千五百
八十元，至九十四年十一月十五日止，共計四萬七千九百元，並
自九十四年十一月十六日起至清償日止，按日給付九千五百八十
元予伊等情，爰依民法第一百十條、三百六十七條及兩造買賣契
約法律關係，求為命（一）甲○○○給付伊一千八百四十八萬七
千零三十九元，並加計法定遲延利息，（二）甲○○○應給付伊
四萬七千九百元，及自九十四年十一月十六日起至清償日止，每
日給付九千五百八十元之懲罰性違約金（力麒公司起訴時係依據
民法第一百十條無權代理之損害賠償請求權請求甲○○○給付一
千八百四十八萬七千零三十九元，嗣又以其中之九百五十八萬元
，追加訴訟標的買賣價金請求權；第一審判決甲○○○應給付力
麒公司九百五十八萬元本息，及二萬三千九百五十元，及自九十
四年十一月十六日起至清償日止，以每日四千七百九十元計算之
懲罰性違約金，並駁回力麒公司其餘之訴。兩造各就其敗訴部分
聲明不服；原審判決力麒公司之上訴駁回，並就第一審判決命甲
○○○給付逾四千七百九十元，及自九十四年十一月十六日起至
清償日止，每日給付逾九百五十八元部分均廢棄，甲○○○其餘
上訴亦經駁回。兩造復就其敗訴部分，提起第三審上訴）。
上訴人甲○○○則以：伊固曾於八十七年三月二十四日親至對造
上訴人力麒公司營業處所，以前妻王增華代理人名義簽立「讓渡
聲明書」及「讓渡同意書」，惟係經力麒公司公司職員葉菁蕙向
王增華確認同意授權，故縱使另案判決認定係屬無權代理，亦為
力麒公司所明知。而「讓渡同意書」既經另案認定係伊無權代理
王增華所簽訂，則於王增華承認之前，仍不發生效力，力麒公司
如何據為主張兩造間已依「讓渡同意書」之約定成立買賣關係。
至於系爭房地過戶予伊之作業程序，均由力麒公司主導，則王增
華與伊之間讓與不生效力，致王增華已繳價金九百三十五萬元無
法轉為伊應給付之買賣價金，係可歸責於力麒公司，力麒公司就
伊未付九百三十五萬元價金之遲延利息損失請求，為與有過失；
且伊因力麒公司之疏失，喪失九百三十五萬元價金之利益，故力
麒公司對伊所得主張之違約金，應予免除或酌減至零等語，資為
抗辯。
原審以：查上訴人甲○○○與訴外人王增華於八十四年六月十二
日以王增華名義向上訴人力麒公司買受系爭房地，八十七年三月
二十四日甲○○○以王增華代理人之名義簽立「讓渡聲明書」及
「讓渡同意書」，之後並以自己名義與力麒公司另訂買賣契約，
系爭房地於八十七年六月二十四日移轉登記為甲○○○所有。八
十七年六月九日甲○○○書立切結書，載明力麒公司開立予王增
華之發票遺失，由力麒公司再行開立甲○○○名義之發票。嗣後
王增華以力麒公司為被告起訴，主張甲○○○無權代理並請求力
麒公司回復原狀，經台灣高等法院九十二年度重上更(一)字第三七
號認定甲○○○無權代理，力麒公司敗訴，應給付王增華一千二
百七十萬一千元本息，並經最高法院九十四年度台上字第一一九
九號判決力麒公司該案敗訴確定等事實，業據力麒公司提出王增
華買受系爭房地之預定買賣契約書、讓渡聲明書、讓渡同意書、
甲○○○書立之切結書、判決書、系爭房地之登記謄本等為證，
復為兩造所不爭執，自堪信為真實。經查，前揭「讓渡聲明書」
及「讓渡同意書」之出讓人為王增華，受讓人為甲○○○，並均
由甲○○○於出讓人欄內簽署王增華之姓名，並於其下表示「甲
○○○代」，顯見甲○○○係以王增華代理人之名義簽署，此為
甲○○○所不爭執，而觀其內容「讓渡聲明書」係王增華將其向
力麒公司所預購之系爭房地及車位讓與甲○○○，「讓渡同意書
」係將王增華購買系爭房地及車位所繳交之款項九百五十八萬元
，全數轉讓與甲○○○作為甲○○○支付系爭房地價款之一部分
，顯非屬履行債務，依民法第一百零六條規定，非經王增華之許
諾，甲○○○不得為之。次查，台灣高等法院九十二年度重上更
(一)字第三七號民事判決認定甲○○○無權代理。甲○○○再執伊
與王增華之離婚協議書及證人彭上華之證言，主張王增華已事後
承認系爭房地已更名為伊名下，自不足採。至於甲○○○是否經
王增華授權辦理系爭契約買受人之更名事宜，甲○○○本人應最
為明瞭，自不得以經由他人轉告王增華有授與伊代理權之意，即
逕以王增華代理人之名義為前揭法律行為，再參以甲○○○自陳
其夫妻於八十五年交惡，當時係處於分居狀態，則就王增華是否
會同意由甲○○○為代理人代為處理系爭買賣契約之更名事宜，
甲○○○本人應心知肚明，竟諉以經力麒公司轉知王增華同意由
伊代辦更名事宜，顯與一般常情不符。縱甲○○○對於不知王增
華未授與代理權一事無故意或過失，甲○○○仍應負無權代理之
責。復查，葉菁蕙於八十七年三月二十四日，曾以電話告知王增
華有關甲○○○欲辦理系爭契約買受人名義更名事宜之事實，力
麒公司未為爭執，並據葉菁蕙及蘇欣燕於王增華與力麒公司回復
原狀案審理時證述在卷，復為王增華所不爭執，堪以認定。惟王
增華有無同意由甲○○○擔任代理人辦理上開更名事宜一事，葉
菁蕙及蘇欣燕於另案中證稱當日葉菁蕙將甲○○○簽名之相關文
件傳真予王增華，並以電話與王增華確認，王增華稱甲○○○辦
好就可以，葉菁蕙遂將王增華所言告知甲○○○，甲○○○即以
王增華代理人之名義簽署上開文件，王增華則陳稱當日葉菁蕙致
電告知甲○○○欲辦理讓渡手續，即表示不同意，雙方陳述之內
容並不相符，該證人之證言自不足採，顯然葉菁蕙於八十七年三
月二十四日致電予王增華時，王增華已明示反對，葉菁蕙等二人
於知悉甲○○○未獲王增華授與代理權，才會再於三月三十日傳
真上開空白之文件予王增華，要求王增華於畫記圓圈處之空白欄
位簽名，甲○○○所稱力麒公司就伊係無權代理一事，應屬知情
一節，堪信屬實，力麒公司主張伊係善意相對人，即非可採。故
縱其因甲○○○無權代理之行為受有損失，亦不得向甲○○○請
求損害賠償。另查，甲○○○以自己之名義，於八十七年三月二
十二日與力麒公司就系爭房地簽訂買賣契約，兩造間成立有效之
買賣關係，買受人甲○○○自負有依約給付買賣價金二千二百四
十七萬元之義務，甲○○○原係以前開「讓渡同意書」將王增華
於解除契約後，對於力麒公司已付價金返還請求權即九百五十八
萬元債權讓渡與甲○○○，作為甲○○○支付買賣價金之一部，
然該「讓渡同意書」業經確定判決認定無效，並命力麒公司返還
王增華已繳付之價金，甲○○○藉前開讓渡同意書以給付力麒公
司買賣價金九百五十八萬元之行為即不生給付之效力，而事後亦
未履行對於力麒公司給付價金九百五十八萬元之義務，力麒公司
自得依據兩造間之買賣關係請求甲○○○給付價金九百五十八萬
元。而依兩造買賣契約第四條第一項約定，甲○○○應於收受通
知翌日起負給付前開買賣價金九百五十八萬元之義務，至遲應於
九十四年十一月十日前繳付，惟甲○○○並未繳付，應自翌日起
負擔遲延責任，力麒公司再請求遲延利息逾前開應予准許部分，
於法無據，不應准許。且依兩造所訂立買賣契約是以九百五十八
萬元作為價金之折抵，王增華實際給付力麒公司之價金縱非九百
五十八萬元，亦與甲○○○無關，力麒公司事實上返還王增華價
金九百七十七萬元，故縱王增華就退還價金受有不當得利，而致
甲○○○受有損害，因債之主體不同，甲○○○亦不得執以抵銷
伊與力麒公司之買賣價金債務。末查，依兩造買賣契約第四條第
二項第三款，力麒公司已於九十四年十一月三日催告甲○○○限
期七日內給付九百五十八萬元價金，惟甲○○○並未依限給付，
甲○○○自九十四年十一月十一日即屬違約而應給付滯納金予力
麒公司。又本件力麒公司明知甲○○○並未獲得王增華之同意授
權，竟仍允甲○○○以王增華代理人之身分，將王增華所買受之
系爭房地之名義變更為甲○○○，並同意王增華可請求退還之九
百五十八萬元價金債權折抵買賣價金，致甲○○○日後與王增華
協議離婚時就剩餘財產分配時未能即時加以計算，受有相當之損
失，此部分力麒公司亦屬與有過失，經審酌力麒公司之過失及該
項滯納金性質屬於遲延之損害賠償，甲○○○所積欠之九百五十
八萬元價金，力麒公司已依法請求給付法定遲延利息，復再據以
主張滯納金，不無重覆之嫌，並參酌民法第二百零三條法定遲延
利息為年息百分之五，以及目前一般銀行之定存利率未逾百分之
二點五，是違約金應酌減為每日萬分之一（即年利率為百分之三
點六五）為適當，超過部分不應准許。綜上所述，力麒公司本於
民法第一百十條之規定，請求甲○○○給付損害賠償一千八百四
十八萬七千零三十九元本息，不應准許，其本於與甲○○○之買
賣契約，請求甲○○○給付買賣價金九百五十八萬元，及自九十
四年十一月十一日起至清償日止加計法定遲延利息，並給付自九
十四年十一月十一日起至同月十五日止之違約金四千七百九十元
，及自九十四年十一月十六日至清償日止，每日給付九百五十八
元之違約金，應予准許，逾此部分之請求，不應准許。爰將第一
審所命甲○○○給付部分之判決，就其中關於給付違約金逾四千
七百九十元，及自九十四年十一月十六日至清償日止，每日給付
九百五十八元部分予以廢棄，駁回力麒公司該部分之訴；其餘部
分予以維持，駁回力麒公司之上訴，及甲○○○其餘上訴。
（一）關於原判決駁回力麒公司上訴中之力麒公司本於民法第一
百十條之規定請求甲○○○給付八百九十萬七千零三十九本息上
訴部分：查力麒公司對甲○○○為無權代理部分並不爭執，僅爭
執其對甲○○○無權代理部分是否知情（見原審卷第七一頁反面
），原審將力麒公司對甲○○○為無權代理部分列為爭執部分予
以審理，自有未洽。另力麒公司主張：「甲○○○在另案抗辯其
有代理權限，並於台灣台北地方法院八十八年度重訴字第二八號
，八十八年三月一日庭訊時證稱：『（法官問：當時力麒公司有
無通知王增華？）應該也會通知王增華的，八十七年三月二十四
日辦過戶，王增華叫我自己去辦，力麒公司有問我何以僅我一人
來，我說王增華同意我自己來辦理的，公司不信自己打電話去確
認，……』，可知，伊確向王增華確認」等語（見原審卷第三六
頁）；「就伊而言，伊相信甲○○○有代理權之基礎，係因甲○
○○與王增華係夫妻關係，故伊之受僱人未依一般社會經驗，要
求甲○○○提出王增華授權書抑或本人印章，更何況，伊僅為一
建設公司，每日處理之房屋買賣不計其數，豈可能對個別買受人
夫妻間之感情是否和睦、是否分居、離婚等事一一調查清楚？此
伊實係誤信甲○○○有權代理方辦理更名，與『明知甲○○○無
權代理』顯然不同」等語（見原審卷第九八頁），為其重要之防
禦方法，原審悉未查明，僅以王增華事後否認曾同意甲○○○辦
理更名，即認力麒公司非善意第三人，尚屬速斷。力麒公司上訴
論旨，指摘原判決關此部分違背法令，求予廢棄，非無理由。
（二）關於力麒公司其餘上訴及甲○○○上訴部分：原審依前開
理由就此部分分別為彼等敗訴之判決，核無違誤。兩造上訴論旨
，就原審認定事實、取捨證據之職權行使，指摘原判決關於其不
利部分違背法令，求予廢棄，非有理由。
據上論結，本件上訴人力麒公司之上訴一部為有理由、一部為無
理由；上訴人甲○○○之上訴為無理由。依民事訴訟法第第四百
七十七條第一項、第四百七十八條第二項、第四百八十一條、第
四百四十九條第一項、第七十八條，判決如主文。
中　　華　　民　　國　九十六　年　　十　　月　二十五　日
                      最高法院民事第五庭
                          審判長法官  劉　延　村
                                法官  許　澍　林
                                法官  黃　秀　得
                                法官  李　寶　堂
                                法官  童　有　德
      本件正本證明與原本無異
                                      書  記  官
中　　華　　民　　國　九十六　年　 十一   月　　五  　日
                                                      ｚ
